ACORDAO-COMPLETO-2392031

ACÓRDÃO 812/2020 ATA 3/2020 - SEGUNDA CÂMARA

VISTOS, relatados e discutidos estes autos de tomada de contas especial instaurada em razão da não comprovação da boa e regular gestão de recursos captados mediante incentivo fiscal da "Lei Rouanet", em face da omissão no dever de prestar contas dos recursos destinados ao projto Pronac 1113457, que teve por objeto a montagem de espetáculo solo de teatro sobre a artista plástica mexicana Frida Kahlo, com temporadas nas cidades de Rio Branco/AC (21 apresentações) , Belo Horizonte/MG (8 apresentações) , São Paulo/SP (16 apresentações) e Rio de Janeiro/RJ (16 apresentações) ,
ACORDAM os Ministros do Tribunal de Contas da União, reunidos em sessão da 2ª Câmara, em:
9.1. nos termos do art. 12, § 3º, da Lei 8.443/1992, considerar revéis, para todos os efeitos, a empresa Clarisse Baptista Produções Artísticas Ltda. e as Sras. Clarisse Baptista de Carvalho e Marineide da Silva Maia;
9.2. com fundamento nos arts. 1º, inciso I, 16, inciso III, alíneas "a" e "b", da Lei 8.443/1992 c/c os arts. 19 e 23, inciso III, da mesma lei, e nos arts. 1º, inciso I, 202, § 6º, 209, inciso I, e 210 e 214, inciso III, do Regimento Interno do TCU, julgar irregulares as contas da empresa Clarisse Baptista Produções Artísticas Ltda. e das Sras. Clarisse Baptista de Carvalho e Marineide da Silva Maia e condená-las em débito, pelos valores originais abaixo discriminados, atualizados monetariamente e acrescidos dos juros de mora a partir das datas indicadas, nos termos da legislação vigente, até a efetiva quitação do débito, abatendo-se a quantia já ressarcida em 6/7/2017, no valor de R$ 116,59, fixando-lhes o prazo de 15 (quinze) dias, a contar da ciência, para que comprovem, perante o Tribunal, (art. 214, inciso III, alínea "a", do Regimento Interno do TCU) , o recolhimento da dívida aos cofres do Tesouro Nacional;
	Data
	Valor (R$) 

	1º/6/2012
	5.000,00

	1º/6/2012
	13.462,20

	29/6/2012
	13.462,20

	24/7/2012
	15.000,00

	26/7/2012
	50.000,00

	31/7/2012
	11.846,89

	31/8/2012
	11.846,89

	28/9/2012
	11.846,89

	31/10/2012
	25.046,79

	30/11/2012
	11.584,59

	28/12/2012
	11.584,59

	31/1/2013
	11.743,82

	15/2/2013
	2.850,00

	28/2/2013
	11.743,82

	28/3/2013
	11.743,82

	18/4/2013
	2.563,28

	18/4/2013
	436,72

	30/8/2013
	2.850,00

9.3. aplicar à empresa Clarisse Baptista Produções Artísticas Ltda. e às Sras. Clarisse Baptista de Carvalho e Marineide da Silva Maia, individualmente, a multa prevista no art. 57 da Lei 8.443/1992, no valor de R$ 33.000,00 (trinta e três mil reais) , fixando-lhes o prazo de 15 (quinze) dias, a contar da notificação, para que comprovem perante o Tribunal (art. 23, inciso III, alínea "a" da Lei 8.443/1992 c/c o art. 214, inciso III, alínea "a", do RI/TCU) o recolhimento da dívida aos cofres do Tesouro Nacional, atualizada monetariamente, a contar da data deste Acórdão até a data do efetivo recolhimento, caso não seja paga no prazo estabelecido, na forma da legislação em vigor;
9.4. autorizar, desde logo, com amparo no art. 28, inciso II, da Lei 8.443/1992, a cobrança judicial das dívidas, caso não atendidas as notificações;
9.5. autorizar, desde já, nos termos do art. 26 da Lei 8.443/1992, o parcelamento das dívidas em até 36 (trinta e seis) parcelas mensais e sucessivas, atualizadas monetariamente até a data do pagamento, esclarecendo às responsáveis que a falta de pagamento de qualquer parcela importará no vencimento antecipado do saldo devedor (art. 217, § 2º, do Regimento Interno do TCU) , sem prejuízo das demais medidas legais cabíveis;
9.6. informar às responsáveis que, em caso de demonstração, em sede de recurso, da boa e regular aplicação dos valores impugnados, elidindo o débito total e, consequentemente, a multa aplicada com amparo no art. 57 da Lei 8.443/1992, poderá o Tribunal aplicar-lhes a multa prevista no art. 58, inciso II, do mesmo diploma legal, antes absorvida pela primeira, caso não justificada a omissão no cumprimento da obrigação de prestar contas;
9.7. dar ciência desta decisão às responsáveis, ao Ministério da Cidadania e à Procuradoria da República no Estado do Acre, nos termos do art. 16, § 3º, da Lei 8.443/1992 c/c o art. 209, § 7º, do Regimento Interno deste Tribunal.

Tomada de contas especial instaurada  em razão da não comprovação da boa e regular gestão de recursos captados mediante incentivo fiscal da Lei Rouanet, em face da omissão no dever de prestar contas dos recursos destinados ao projeto Pronac 1113457, o qual objetivava a montagem de espetáculo solo de teatro sobre a artista plástica mexicana Frida Kahlo.

Segunda Câmara

Ministério da Cultura (extinto).

3. Interessados/Responsáveis:
3.1. Responsáveis: Clarisse Baptista Produções Artísticas Ltda. (14.441.564/0001-74); Clarisse Baptista de Carvalho (XXX.405.222-XX); Marineide da Silva Maia (XXX.482.172-XX).

13.1. Ministros presentes: Ana Arraes (Presidente), Augusto Nardes (Relator), Aroldo Cedraz e Raimundo Carreiro.

ACORDAO-COMPLETO-2531665

Acórdão 2389/2022 - Segunda Câmara

ACORDAO-COMPLETO-2436716

Acórdão 12929/2020 - Segunda Câmara

AUGUSTO NARDES

Adoto como relatório a instrução inicial lavrada no âmbito da Secretaria de Controle Externo de Tomada de Contas Especial (peça 70) , a qual contou com a anuência do escalão dirigente da unidade técnica (peças 71 e 72) e do Ministério Público junto a este Tribunal (peça 73) : 
"INTRODUÇÃO
1.	Cuidam os autos de tomada de contas especial instaurada pelo Ministério da Cultura - MinC, em desfavor da empresa Clarisse Baptista Produções Artísticas Ltda. (CNPJ 14.441.564/0001-74) , e da Sra. Clarisse Baptista de Carvalho (CPF XXX.405.222-XX) e da Sra. Marineide da Silva Maia (CPF XXX.482.172-XX) , ambas na condição de dirigente daquela organização, em virtude da não comprovação da boa e regular gestão dos recursos captados mediante incentivo fiscal da 'Lei Rouanet', em face da omissão no dever de prestar contas dos recursos destinados ao Pronac 1113457, que teve por objeto a montagem de um espetáculo solo de teatro com a atriz Clarisse Baptista, encenação do Grupo Teatro de Los Andes, da Bolívia, e outros profissionais do Brasil, sobre a artista plástica mexicana Frida Kahlo, com temporadas nas cidades de Rio Branco/AC (21 apresentações) , Belo Horizonte/MG (8 apresentações) , São Paulo/SP (16 apresentações) e Rio de Janeiro/RJ (16 apresentações) , permitindo a captação de recursos financeiros na forma de doações ou patrocínios (Mecenato) , conforme estipulado na Lei 8.313/1991, alterada pela Lei 9.874/1999.
HISTÓRICO
2.	A Portaria MinC 153/2012 autorizou a captação do valor de apoio, totalizando R$ 660.803,80 no período de 23/3/2012 a 31/12/2012 (peça 4) , tendo posteriormente sido prorrogada sua vigência para até 30/12/2014 (peça 7) , recaindo o prazo para prestação de contas até 29/1/2015  (de acordo com o § 1º do art.78 da IN-MinC 1/2013) .
3.	Do total autorizado, foi captado pelo proponente R$ 224.612,50, conforme extrato bancário à peça 33, além dos recibos de captação, de acordo com as seguintes informações:
	Data da captação
	Valor (R$) 
	Recibo mecenato

	01/06/2012
	5.000,00
	peça 8, p. 3

	01/06/2012
	13.462,20
	peça 8, p. 2

	29/06/2012
	13.462,20
	peça 8, p. 5

	24/07/2012
	15.000,00
	peça 8, p. 4

	26/07/2012
	50.000,00
	peça 8, p. 1

	31/07/2012
	11.846,89
	peça 8, p. 6

	31/08/2012
	11.846,89
	peça 8, p. 7

	28/09/2012
	11.846,89
	peça 8, p. 9

	31/10/2012
	25.046,79
	peça 8, p. 8

	30/11/2012
	11.584,59
	peça 8, p. 10

	28/12/2012
	11.584,59
	peça 8, p. 11

	31/01/2013
	11.743,82
	peça 8, p. 12

	15/02/2013
	2.850,00
	peça 8, p. 14

	28/02/2013
	11.743,82
	peça 8, p. 13

	28/03/2013
	11.743,82
	peça 8, p. 15

	18/04/2013
	2.563,28
	peça 8, p. 16

	18/04/2013
	436,72
	peça 8, p. 17

	30/08/2013
	2.850,00
	Não consta

	Total
	224.612,50
	
4.	O quadro a seguir demonstra as tentativas de o órgão instaurador para diligenciar e notificar devidamente os responsáveis acerca da omissão no dever legal de prestar contas dos recursos recebidos, requerendo a devolução dos valores ou a adoção das providências devidas. Como se vê do quadro, o órgão obteve sucesso na notificação dos responsáveis por ofício:
	Responsável
	Documento
	Emissor
	Emissão
	Peça
	Aviso de recebimento

	Clarisse Baptista Produções Artísticas Ltda.
	Diligência eletrônica
	Sefic/MinC
	16/5/2017
	Peça 10
	-

		Comunicado 409/2017
	Sefic/MinC
	10/7/2017
	Peça 14
	-

		Ofício 546/2017
	Sefic/MinC
	24/10/2017
	Peça 20
	Peças 23, 24, 25

	Sra. Clarisse Baptista
	Comunicado 410/2017
	Sefic/MinC
	10/7/2017
	Peça 15
	-

		Ofício 548/2017
	Sefic/MinC
	24/10/2017
	Peça 22
	Peças 23, 24, 25

	Sra. Marineide da Silva Maia
	Comunicado 411/2017
	Sefic/MinC
	10/7/2017
	Peça 16
	-

		Ofício 547/2017
	Sefic/MinC
	24/10/2017
	Peça 21
	Peças 23, 24, 25

5.	Consta dos autos comprovante de recolhimento de saldo de recursos no valor de R$ 116,59, feito em 6/7/2017. No entanto, mesmo tendo ocorrido tal recolhimento, a gestão empreendida no projeto foi quali¿cada como irregular devido à omissão no dever de prestar contas, conforme o Laudo Final sobre a Prestação de Contas CGARE/DEIPC/SEFIC/MinC n° 193 (peça 12) , que determinou sua reprovação e deferiu a inabilitação da proponente. A reprovação também consta do Anexo I da Portaria 421, de 7/7/2017 (peça 13) .
6.	Diante da não apresentação da prestação de contas e da consequente não demonstração da boa e regular gestão dos recursos repassados, assim como a não devolução dos recursos, instaurou-se o presente processo. Nesse sentido, no Relatório de TCE 781/2017 (peça 34) , concluiu-se que o prejuízo importava no valor histórico de R$ 248.189,69 [ valor captado (R$ 248.306,28) - valor restituído (R$ 116,59) ], imputando-se a responsabilidade solidária à empresa Clarisse Baptista Produções Artísticas Ltda. (CNPJ 14.441.564/0001-74) , e a suas dirigentes, Sra. Clarisse Baptista de Carvalho (CPF XXX.405.222-XX) , Marineide da Silva Maia (CPF XXX.482.172-XX) .
7.	O Relatório de Auditoria 870/2018, da Controladoria-Geral da União (CGU) , ratificou o posicionamento do Tomador de Contas (peça 35) . Após serem emitidos o Certificado de Auditoria, o Parecer do Dirigente e o Pronunciamento Ministerial (peças 36, 37 e 38, respectivamente) , o processo foi remetido a esse Tribunal.
8.	No âmbito deste Tribunal, foi lavrada a instrução inicial à peça 39, que concluiu pela necessidade de realizar citação e audiência dos responsáveis, da seguinte maneira:
PROPOSTA DE ENCAMINHAMENTO
28. Diante do exposto, submetem-se os autos à consideração superior, propondo:
a) realizar a CITAÇÃO solidária dos responsáveis a seguir discriminadas, com fundamento nos arts. 10, § 1º, e 12, incisos I e II, para que, no prazo de quinze dias, apresentem alegações de defesa e/ou recolham, aos cofres do Fundo Nacional de Cultura, as quantias abaixo indicadas, atualizadas monetariamente a partir das respectivas datas de ocorrência até o efetivo recolhimento, abatendo-se, na oportunidade, as quantias eventualmente ressarcidas, na forma da legislação em vigor, em decorrência da irregularidade descrita abaixo:
b.1) Irregularidade: não comprovação da boa e regular gestão dos recursos captados com amparo no Pronac 1113457, decorrente da omissão no dever de prestar contas dos valores transferidos;
b.2) Dispositivos violados: arts. 37, caput, e 70, parágrafo único, da Constituição Federal; art. 93 do Decreto-Lei 200/67; IN-MinC 1/2012, art. 71, §§ 1ºe 2º; e IN-MinC 1/2013, arts. 75, 78 e 90, parágrafo único;
b.3) Valor original do débito e data:
	Data
	Valor (R$) 
	Tipo

	01/06/2012
	5.000,00
	D

	01/06/2012
	13.462,20
	D

	29/06/2012
	13.462,20
	D

	24/07/2012
	15.000,00
	D

	26/07/2012
	50.000,00
	D

	31/07/2012
	11.846,89
	D

	31/08/2012
	11.846,89
	D

	28/09/2012
	11.846,89
	D

	31/10/2012
	25.046,79
	D

	30/11/2012
	11.584,59
	D

	28/12/2012
	11.584,59
	D

	31/01/2013
	11.743,82
	D

	15/02/2013
	2.850,00
	D

	28/02/2013
	11.743,82
	D

	28/03/2013
	11.743,82
	D

	18/04/2013
	2.563,28
	D

	18/04/2013
	436,72
	D

	30/08/2013
	2.850,00
	D

	06/07/2017
	116,59
	C

b.4) Valor do débito atualizado até 13/2/2019: R$ 325.708,15;
b.5) Responsáveis:
b.5.1) Clarisse Baptista Produções Artísticas Ltda. (CNPJ 14.441.564/0001-74) ;
b.5.1.1) Conduta: omitir-se no dever de prestar contas dos recursos captados com amparo no Pronac 1113457, quando deveria tê-lo feito até 29/1/2015;
b.5.1.2) Nexo de causalidade: a conduta descrita impediu o estabelecimento do nexo causal entre as possíveis despesas efetuadas com os recursos recebidos no âmbito do projeto Pronac 1113457, resultando em presunção de dano ao erário;
b.5.1.3) Culpabilidade: não cabe análise da culpabilidade, por se tratar de pessoa jurídica;
b.5.2) Sra. Clarisse Baptista de Carvalho (CPF XXX.451.239-XX) , na condição de dirigente da Clarisse Baptista Produções Artísticas Ltda.;
b.5.2.1) Conduta: omitir-se no dever de prestar contas dos recursos captados com amparo no Pronac 1113457, quando deveria tê-lo feito até 29/1/2015;
b.5.2.2) Nexo de causalidade: a conduta descrita impediu o estabelecimento do nexo causal entre as possíveis despesas efetuadas com os recursos recebidos no âmbito do projeto Pronac 1113457, resultando em presunção de dano ao erário;
b.5.2.3) Culpabilidade: não há excludentes de ilicitude, de culpabilidade e de punibilidade; é razoável supor que a responsável tinha consciência da ilicitude de sua conduta; era exigível conduta diversa da praticada, qual seja, desincumbir-se do seu dever por meio da apresentação da prestação de contas no prazo e forma devidos;
b.5.3) Sra. Marineide da Silva Maia (CPF XXX.482.172-XX) , na condição de dirigente da Clarisse Baptista Produções Artísticas Ltda.;
b.5.3.1) Conduta: omitir-se no dever de prestar contas dos recursos captados com amparo no Pronac 1113457, quando deveria tê-lo feito até 29/1/2015;
b.5.3.2) Nexo de causalidade: a conduta descrita impediu o estabelecimento do nexo causal entre as possíveis despesas efetuadas com os recursos recebidos no âmbito do projeto Pronac 1113457, resultando em presunção de dano ao erário;
b.5.3.3) Culpabilidade: não há excludentes de ilicitude, de culpabilidade e de punibilidade; é razoável supor que a responsável tinha consciência da ilicitude de sua conduta; era exigível conduta diversa da praticada, qual seja, desincumbir-se do seu dever por meio da apresentação da prestação de contas no prazo e forma devidos;
c) informar às responsáveis solidárias que, caso venham a ser condenadas pelo Tribunal, os débitos ora apurados serão acrescidos de juros de mora, nos termos do § 1º do art. 202 do RI/TCU;
d) esclarecer às responsáveis solidárias, em obediência ao art. 12, § 2º, da Lei 8.443/1992, e ao art. 12, inciso VI, da Resolução TCU 170/2004, que o recolhimento tempestivo do débito somente saneará o processo caso seja reconhecida a sua boa-fé e não se constate outra irregularidade nas contas;
e) 	realizar a AUDIÊNCIA dos responsáveis a seguir discriminadas, com fundamento nos arts. 10, § 1º, e 12, incisos I e III, da Lei 8.443/1992, c/c o art. 202, incisos I e III, do RI/TCU, para que, no prazo de quinze dias, apresente razões de justificativa quanto à omissão no dever de prestar contas dos recursos captados com amparo no Pronac 1113457, cujo prazo se encerrou em 29/1/2015:
e.1) Irregularidade: não cumprimento do prazo originalmente estipulado para prestação de contas no âmbito do projeto Pronac 1113457;
e.2) Dispositivos violados: arts. 37, caput, e 70, parágrafo único, da Constituição Federal; art. 93 do Decreto-Lei 200/67; IN-MinC 1/2012, art. 71, §§ 1ºe 2º; e IN-MinC 1/2013, arts. 75, 78 e 90, parágrafo único;
e.3) Responsáveis:
e.3.1) Sra. Clarisse Baptista de Carvalho (CPF XXX.451.239-XX) , na condição de dirigente da Clarisse Baptista Produções Artísticas Ltda.;
e.3.1.1) Conduta: descumprir o prazo originalmente estipulado para prestação de contas dos recursos federais captados com amparo no Pronac 1113457, que se encerrou em 29/1/2015;
e.3.1.2) Nexo de causalidade: a conduta adotada impediu de se comprovar o nexo entre o objeto pactuado no convênio e os recursos destinados a esse ajuste, de modo que se caracterizou a impossibilidade de se aferir a boa e regular gestão dos recursos captados com amparo no Pronac 1113457;
e.3.1.3) Culpabilidade: não há excludentes de ilicitude, de culpabilidade e de punibilidade; é razoável supor que a responsável tinha consciência da ilicitude de sua conduta; era exigível conduta diversa da praticada, qual seja, desincumbir-se do seu dever por meio da apresentação da prestação de contas no prazo e forma devidos;
e.3.1) Sra. Marineide da Silva Maia (CPF XXX.482.172-XX) , na condição de dirigente da Clarisse Baptista Produções Artísticas Ltda.;
e.3.1.1) Conduta: descumprir o prazo originalmente estipulado para prestação de contas dos recursos federais captados com amparo no Pronac 1113457, que se encerrou em 29/1/2015;
e.3.1.2) Nexo de causalidade: a conduta adotada impediu de se comprovar o nexo entre o objeto pactuado no convênio e os recursos destinados a esse ajuste, de modo que se caracterizou a impossibilidade de se aferir a boa e regular gestão dos recursos captados com amparo no Pronac 1113457;
e.3.1.3) Culpabilidade: não há excludentes de ilicitude, de culpabilidade e de punibilidade; é razoável supor que a responsável tinha consciência da ilicitude de sua conduta; era exigível conduta diversa da praticada, qual seja, desincumbir-se do seu dever por meio da apresentação da prestação de contas no prazo e forma devidos;
f) encaminhar cópia da presente instrução às responsáveis, a fim de subsidiar a apresentação de suas alegações de defesa e/ou razões de justificativa;
g) esclarecer às responsáveis, em obediência ao art. 12, § 3º, da Lei 8.443/1992, e ao art. 12, inciso VII, da Resolução TCU 170/2004, que o não atendimento à citação ou à audiência implicará revelia, para todos os efeitos, dando-se prosseguimento ao processo.
10. Em cumprimento ao pronunciamento da unidade (peça 41) , de 21/2/2019, foram efetuadas as citações e audiência dos responsáveis, nos moldes relatados no 'Despacho de Conclusão das Comunicações Processuais' (peça 69) :
Clarisse Baptista Produções Artísticas Ltda.: 
	Ofício
	Data do ofício
	Data de Recebimento do Ofício
	Nome do Recebedor do Ofício
	Observação
	Fim do Prazo para defesa

	947/2019-TCU/SECEX-TCE (peça 45) 
	29/03/2019
	08/04/2019 (vide AR de peça 48) 
	Henrique [sobrenome ilegível]
	Ofício enviado ao endereço do responsável, conforme pesquisa de endereço no Sistema da Receita Federal.
	23/4/2019

Sra. Clarisse Baptista de Carvalho
	Ofício
	Data do ofício
	Data de Recebimento do Ofício
	Nome do Recebedor do Ofício
	Observação
	Fim do Prazo para defesa

	948/2019-TCU/SECEX-TCE (peça 46) 
	29/03/2019
	-
	-
	Ofício enviado ao endereço do responsável, conforme pesquisa de endereço no Sistema da Receita Federal.
	-

	2617/2019-TCU/SECEX-TCE (peça 55) 
	29/5/2019
	-
	-
	Ofício enviado ao endereço do responsável, conforme pesquisa de endereço no Tribunal Superior Eleitoral.
	-

	Edital 0167/2019-SecexTCE (peça 64) 
	2/10/2019
	Publicado no DOU em 3/10/2019 (peça 66) 
	-
	-
	18/10/2019

Sra. Marineide da Silva Maia
	Ofício
	Data do ofício
	Data de Recebimento do Ofício
	Nome do Recebedor do Ofício
	Observação
	Fim do Prazo para defesa

	949/2019-TCU/SECEX-TCE (peça 47) 
	29/03/2019
	-
	-
	Ofício enviado ao endereço do responsável, conforme pesquisa de endereço no Sistema da Receita Federal.
	-

	2618/2019-TCU/SECEX-TCE (peça 56) 
	29/5/2019
	-
	-
	Ofício enviado ao endereço do responsável, conforme pesquisa de endereço no Tribunal Superior Eleitoral.
	-

	2785/2019- TCU/SECEX-TCE (peça 57) 
	29/5/2019
	-
	-
	Ofício enviado ao endereço do responsável, conforme pesquisa de endereço no Tribunal Superior Eleitoral.
	
	2787/2019- TCU/SECEX-TCE (peça 58) 
	29/5/2019
	-
	-
	Ofício enviado ao endereço do responsável, conforme pesquisa de endereço nos sistemas corporativos do TCU.
	
	Edital 166/2019-SecexTCE (peça 63) 
	2/10/2019
	Publicado no DOU em 3/10/2019 (peça 65) 
	-
	-
	18/10/2019

11. Transcorrido o prazo regimental, os responsáveis permaneceram silentes, devendo ser considerados revéis, nos termos do art. 12, §3º, da Lei 8.443/1992.
EXAME TÉCNICO
12. Preliminarmente, cumpre tecer breves considerações sobre a forma como são realizadas as comunicações processuais no TCU. A esse respeito, destacam-se o art. 179, do Regimento Interno do TCU (Resolução 155, de 4/12/2002) e o art. 4º, inciso III, § 1º, da Resolução TCU 170, de 30 de junho de 2004, in verbis:
Art. 179. A citação, a audiência ou a notificação, bem como a comunicação de diligência, farse-ão:
I - mediante ciência da parte, efetivada por servidor designado, por meio eletrônico, fac-símile, telegrama ou qualquer outra forma, desde que fique confirmada inequivocamente a entrega da comunicação ao destinatário;
II - mediante carta registrada, com aviso de recebimento que comprove a entrega no endereço do destinatário;
III - por edital publicado no Diário Oficial da União, quando o seu destinatário não for localizado
 (...) 
Art. 3º As comunicações serão dirigidas ao responsável, ou ao interessado, ou ao dirigente de órgão ou entidade, ou ao representante legal ou ao procurador constituído nos autos, com poderes expressos no mandato para esse fim, por meio de:
I - correio eletrônico, fac-símile ou telegrama;
II - servidor designado;
III - carta registrada, com aviso de recebimento;
IV - edital publicado no Diário Oficial da União, quando o seu destinatário não for localizado, nas hipóteses em que seja necessário o exercício de defesa'.
Art. 4º. Consideram-se entregues as comunicações:
I - efetivadas conforme disposto nos incisos I e II do artigo anterior, mediante confirmação da ciência do destinatário;
II - realizadas na forma prevista no inciso III do artigo anterior, com o retorno do aviso de recebimento, entregue comprovadamente no endereço do destinatário;
III - na data de publicação do edital no Diário Oficial da União, quando realizadas na forma prevista no inciso IV do artigo anterior.
§ 1º O endereço do destinatário deverá ser previamente confirmado mediante consulta aos sistemas disponíveis ao Tribunal ou a outros meios de informação, a qual deverá ser juntada ao respectivo processo.
 (...) 
13. Bem se vê, portanto, que a validade da citação via postal não depende de que o aviso de recebimento seja assinado pelo próprio destinatário da comunicação, o que dispensa, no caso em tela, a entrega do AR em 'mãos próprias'. A exigência da norma é no sentido de o Tribunal verificar se a correspondência foi entregue no endereço correto, residindo aqui a necessidade de certeza inequívoca. 
14. Não é outra a orientação da jurisprudência do TCU, conforme se verifica dos julgados a seguir transcritos:
São válidas as comunicações processuais entregues, mediante carta registrada, no endereço correto do responsável, não havendo necessidade de que o recebimento seja feito por ele próprio (Acórdão 3648/2013-TCU-Segunda Câmara, Relator Ministro JOSÉ JORGE) ;
É prescindível a entrega pessoal das comunicações pelo TCU, razão pela qual não há necessidade de que o aviso de recebimento seja assinado pelo próprio destinatário. Entregandose a correspondência no endereço correto do destinatário, presume-se o recebimento da citação. (Acórdão 1019/2008-TCU-Plenário, Relator Ministro BENJAMIN ZYMLER) ;
As comunicações do TCU, inclusive as citações, deverão ser realizadas mediante Aviso de Recebimento - AR, via Empresa Brasileira de Correios e Telégrafos, bastando para sua validade que se demonstre que a correspondência foi entregue no endereço correto. (Acórdão 1526/2007-TCU-Plenário, Relator Ministro AROLDO CEDRAZ) .
15. A validade do critério de comunicação processual do TCU foi referendada pelo Supremo Tribunal Federal, nos termos do julgamento do MS-AgR 25.816/DF, por meio do qual se afirmou a desnecessidade da ciência pessoal do interessado, entendendo-se suficiente a comprovação da entrega do 'AR' no endereço do destinatário:
EMENTA: AGRAVO REGIMENTAL. MANDADO DE SEGURANÇA. DESNECESSIDADE DE INTIMAÇÃO PESSOAL DAS DECISÕES DO TRIBUNAL DE CONTAS DA UNIÃO. ART. 179 DO REGIMENTO INTERNO DO TCU. INTIMAÇÃO DO ATO IMPUGNADO POR CARTA REGISTRADA, INICIADO O PRAZO DO ART. 18 DA LEI nº 1.533/51 DA DATA CONSTANTE DO AVISO DE RECEBIMENTO. DECADÊNCIA RECONHECIDA. AGRAVO IMPROVIDO.
O envio de carta registrada com aviso de recebimento está expressamente enumerado entre os meios de comunicação de que dispõe o Tribunal de Contas da União para proceder às suas intimações.
O inciso II do art. 179 do Regimento Interno do TCU é claro ao exigir apenas a comprovação da entrega no endereço do destinatário, bastando o aviso de recebimento simples.
16. No caso vertente, a citação de cada um dos responsáveis se deu em endereços provenientes de pesquisas de endereços realizadas pelo TCU nos sistemas CPF e CNPJ da Receita e de outras bases de dados (vide parágrafo 10 acima e peça 69) , de forma bastante zelosa. Quando a entrega dos ofícios citatórios nesses endereços não ficou comprovada, procedeu-se com a citação por meio de edital publicado no DOU.
17. Nos processos do TCU, a revelia não leva à presunção de que seriam verdadeiras todas as imputações levantadas contra os responsáveis, diferentemente do que ocorre no processo civil, em que a revelia do réu opera a presunção da verdade dos fatos narrados pelo autor. Dessa forma, a avaliação da responsabilidade do agente não pode prescindir da prova existente no processo ou para ele carreada. 
18. Ao não apresentar sua defesa, os responsáveis deixaram de produzir prova da regular aplicação dos recursos sob sua responsabilidade, em afronta às normas que impõem aos gestores públicos a obrigação legal de, sempre que demandados pelos órgãos de controle, apresentar os documentos que demonstrem a correta utilização das verbas públicas, a exemplo do contido no art. 93 do Decreto-Lei 200/67: 'Quem quer que utilize dinheiros públicos terá de justificar seu bom e regular emprego na conformidade das leis, regulamentos e normas emanadas das autoridades administrativas competentes.' 
19. Mesmo as alegações de defesa não sendo apresentadas, considerando o princípio da verdade real que rege esta Corte, procurou-se buscar, em manifestações dos responsáveis na fase interna desta Tomada de Contas Especial, se havia algum argumento que pudesse ser aproveitado a seu favor. 
20. No entanto, os responsáveis não se manifestaram na fase interna, não havendo, assim, nenhum argumento que possa vir a ser analisado e posteriormente servir para afastar as irregularidades apontadas.
21. Vale ressaltar que a pretensão punitiva do TCU, conforme Acórdão 1441/2016-TCU-Plenário, que uniformizou a jurisprudência acerca dessa questão, subordina-se ao prazo geral de prescrição indicado no art. 205 do Código Civil, que é de 10 anos, contado da data de ocorrência da irregularidade sancionada, nos termos do art. 189 do Código Civil, sendo este prazo interrompido pelo ato que ordenar a citação, a audiência ou a oitiva do responsável. No caso em exame, não ocorreu a prescrição, uma vez que a omissão da prestação de contas ocorreu em 30/1/2015 e o ato de ordenação da citação ocorreu em 21/2/2019.
22. Em se tratando de processo em que a parte interessada não se manifestou acerca das irregularidades imputadas, não há elementos para que se possa efetivamente aferir e reconhecer a ocorrência de boa-fé na conduta dos responsáveis, podendo este Tribunal, desde logo, proferir o julgamento de mérito pela irregularidade das contas, conforme nos termos dos §§ 2º e 6º do art. 202 do Regimento Interno do TCU. (Acórdão 2064/2011-TCU-Primeira Câmara (relator: Ubiratan Aguiar) , 6.182/2011-TCU-1a Câmara (relator: Weber de Oliveira) , 4.072/2010-TCU-1a Câmara (Relator: Valmir Campelo) , 1.189/2009-TCU-1a Câmara (Relator: Marcos Bemquerer) , 731/2008-TCU-Plenário (Relator: Aroldo Cedraz) .
23. Dessa forma, os responsáveis devem ser considerados revéis, nos termos do art. 12, §3º, da Lei 8.443/1992, devendo as contas serem julgadas irregulares, condenando-os solidariamente ao débito apurado e aplicando-lhes a multa prevista no art. 57 da Lei 8.443/1992.
24. Ainda, tendo em vista que as Sras. Clarisse Baptista de Carvalho (CPF XXX.405.222-XX) e Marineide da Silva Maia (CPF XXX.482.172-XX) ao não cumprirem o prazo originalmente estipulado para prestação de contas do projeto, praticaram grave infração à norma regulamentar, deveria também ser aplicada a elas a multa prevista no art. 58, inciso II da Lei 8.443/1992.
25. Todavia, quanto à possibilidade de aplicação cumulativa das multas dos arts. 57 e 58, inciso II, da Lei 8.443/92, ainda que seja adequada a realização de citação e audiência do responsável, por força do disposto no art. 209, §4º, do RI/TCU, o Tribunal reconhece que existe relação de subordinação entre as condutas de 'não comprovação da aplicação dos recursos devido à omissão em prestar contas' e de 'não cumprimento do prazo para prestar contas', sendo a primeira consequência da segunda, o que enseja, na verificação das duas irregularidades, a aplicação da multa do art. 57, com o afastamento da multa do art. 58, inciso II, em atenção ao princípio da absorção (Acórdão 9579/2015-TCU-Segunda Câmara, Relator Vital do Rêgo; Acórdão 2469/2019-TCU-Primeira Câmara, Relator Augusto Sherman) .
26. Conforme leciona Cezar Bitencourt (Tratado de Direito Penal: parte geral - 8 Ed. - São Paulo: Saraiva, 2003. Pg.565) , na absorção, ' (...) a pena do delito mais grave absorve a pena do delito menos grave, que deve ser desprezada'. No caso concreto, a 'omissão no dever de prestar contas', embora seja uma irregularidade autônoma, funciona como fase ou meio para a consecução da 'não comprovação da aplicação dos recursos', havendo clara relação de interdependência entre essas condutas.
27. Dessa forma, recaindo a duas ocorrências num mesmo gestor, deve prevalecer a pena do delito mais grave, qual seja, a multa do art. 57 da Lei 8.443/92.
CONCLUSÃO
28. Diante da revelia de Clarisse Baptista Produções Artísticas Ltda. (CNPJ 14.441.564/0001-74) , Clarisse Baptista de Carvalho (CPF XXX.405.222-XX) e Marineide da Silva Maia (CPF XXX.482.172-XX) e inexistindo nos autos elementos que permitam concluir pela ocorrência de boa-fé ou de outros excludentes de culpabilidade nas condutas pessoais e dos dirigentes, propõe-se que suas contas sejam julgadas irregulares e que sejam condenadas em débito, além da multa prevista no art. 57 da Lei 8.443/92.
PROPOSTA DE ENCAMINHAMENTO
29. Diante do exposto, submetemos os autos à consideração superior, propondo ao Tribunal:
a) considerar revéis Clarisse Baptista Produções Artísticas Ltda. (CNPJ 14.441.564/0001-74) , Clarisse Baptista de Carvalho (CPF XXX.405.222-XX) e Marineide da Silva Maia (CPF XXX.482.172-XX) , para todos os efeitos, dando-se prosseguimento ao processo, com fulcro no art. 12, § 3º, da Lei n. 8.443/92;
b) julgar irregulares, nos termos dos arts. 1º, inciso I, 16, inciso III, alínea 'a' e 'b', § 2º, da Lei 8.443/1992 c/c os arts. 19 e 23, inciso III, da mesma Lei, e com arts. 1º, inciso I, 209, inciso I e II, 210 e 214, inciso III, do Regimento Interno/TCU, as contas de Clarisse Baptista Produções Artísticas Ltda. (CNPJ 14.441.564/0001-74) , Clarisse Baptista de Carvalho (CPF XXX.405.222-XX) e Marineide da Silva Maia (CPF XXX.482.172-XX) , condenando-os, solidariamente, ao pagamento da importância a seguir especificada, atualizada monetariamente e acrescida dos juros de mora, calculada a partir da data discriminada até a data do efetiva quitação do débito, fixando-lhe o prazo de quinze dias, para que comprovem, perante o Tribunal, o recolhimento das referidas quantias aos Fundo Nacional de Cultura, nos termos do art. 23, inciso III, alínea 'a', da citada lei;
	Data
	Valor (R$) 
	Tipo

	01/06/2012
	5.000,00
	D

	01/06/2012
	13.462,20
	D

	29/06/2012
	13.462,20
	D

	24/07/2012
	15.000,00
	D

	26/07/2012
	50.000,00
	D

	31/07/2012
	11.846,89
	D

	31/08/2012
	11.846,89
	D

	28/09/2012
	11.846,89
	D

	31/10/2012
	25.046,79
	D

	30/11/2012
	11.584,59
	D

	28/12/2012
	11.584,59
	D

	31/01/2013
	11.743,82
	D

	15/02/2013
	2.850,00
	D

	28/02/2013
	11.743,82
	D

	28/03/2013
	11.743,82
	D

	18/04/2013
	2.563,28
	D

	18/04/2013
	436,72
	D

	30/08/2013
	2.850,00
	D

	06/07/2017
	116,59
	C

c) aplicar a Clarisse Baptista Produções Artísticas Ltda. (CNPJ 14.441.564/0001-74) , Clarisse Baptista de Carvalho (CPF XXX.405.222-XX) e Marineide da Silva Maia (CPF XXX.482.172-XX) , individualmente, a multa prevista no art. 57 da Lei 8.443/1992 c/c o art. 267 do RI/TCU, fixando-lhe o prazo de quinze dias, a contar da notificação, para que comprove (m) , perante o Tribunal (art. 214, III, a, do Regimento Interno do TCU) , o recolhimento da dívida aos cofres do Tesouro Nacional, atualizada monetariamente desde a data do acórdão que vier a ser proferido por este Tribunal até a do efetivo recolhimento, se pagas após o vencimento, na forma da legislação em vigor;
d) autorizar, desde logo, a cobrança judicial das dívidas, caso não atendidas a notificação, na forma do disposto no art. 28, inciso II, da Lei 8.443/1992;
e) autorizar também, desde logo, se requerido, com fundamento no art. 28, inciso I, da Lei 8.443, de 1992 c/c o art. 217, §§ 1º e 2º do Regimento Interno, o parcelamento da (s) dívida (s) em até 36 parcelas, incidindo sobre cada parcela, corrigida monetariamente, os correspondentes acréscimos legais fixando- lhe o prazo de quinze dias, a contar do recebimento da notificação, para comprovar perante o Tribunal o recolhimento da primeira parcela, e de trinta dias, a contar da parcela anterior, para comprovar os recolhimentos das demais parcelas, devendo incidir sobre cada valor mensal, atualizado monetariamente, os juros de mora devidos, no caso do débito, na forma prevista na legislação em vigor, alertando os responsáveis de que a falta de comprovação do recolhimento de qualquer parcela importará o vencimento antecipado do saldo devedor, nos termos do § 2º do art. 217 do Regimento Interno deste Tribunal;
f) enviar cópia do Acórdão a ser prolatado, bem como do Relatório e do Voto que o fundamentarem ao Procuradoria da República no Estado do Acre, nos termos do § 3º do art. 16 da Lei 8.443/1992 c/c o § 7º do art. 209 do Regimento Interno do TCU, para adoção das medidas cabíveis;
g) enviar cópia do Acórdão que vier a ser proferido ao Ministério da Cidadania e aos responsáveis, para ciência, informando que a presente deliberação, acompanhada do Relatório e do Voto que a fundamenta, está disponível para a consulta no endereço www.tcu.gov.br/acordaos, além de esclarecer que, caso requerido, o TCU poderá fornecer sem custos as correspondentes cópias, de forma impressa.
h) informar à Sras. Clarisse Baptista de Carvalho (CPF XXX.405.222-XX) e Marineide da Silva Maia (CPF XXX.482.172-XX) que em caso de demonstração, em sede de recurso, da boa e regular aplicação dos valores impugnados, elidindo o débito total e, consequentemente, a multa prevista no art. 57 da Lei 8.443/1992, poderá o Tribunal reaplicar a multa prevista no art. 58, inciso II do mesmo diploma lei, antes absorvida pela primeira".
É o relatório.

não há

Procurador Sergio Ricardo Costa Caribé.

TOMADA DE CONTAS ESPECIAL. CONVÊNIO. OMISSÃO. NÃO COMPROVAÇÃO DA CORRETA APLICAÇÃO DOS RECURSOS CONVENIADOS. CITAÇÃO. AUDIÊNCIA. REVELIA. CONTAS IRREGULARES. DÉBITO. MULTA.

TOMADA DE CONTAS ESPECIAL (TCE)

Secretaria de Controle Externo de Tomada de Contas Especial (SecexTCE).

Aprecia-se tomada de contas especial instaurada pelo Ministério da Cultura - MinC, tendo como responsáveis a empresa Clarisse Baptista Produções Artísticas Ltda. e suas dirigentes, Sras. Clarisse Baptista de Carvalho e Marineide da Silva Maia, em razão da não comprovação da boa e regular gestão de recursos captados mediante incentivo fiscal da "Lei Rouanet", em face da omissão no dever de prestar contas dos recursos destinados ao projeto Pronac 1113457, o qual objetivava a montagem de espetáculo solo de teatro sobre a artista plástica mexicana Frida Kahlo, com temporadas nas cidades de Rio Branco/AC (21 apresentações) , Belo Horizonte/MG (8 apresentações) , São Paulo/SP (16 apresentações) e Rio de Janeiro/RJ (16 apresentações) . 
2.	Para a execução do aludido projeto, cuja vigência findou em 30/12/2014, foi autorizada a captação do valor de R$ 660.803,80, do qual foi obtido o montante de R$ 224.612,50, conforme a seguir detalhado:
	Data da captação
	Valor (R$) 

	1º/6/2012
	5.000,00

	1º/6/2012
	13.462,20

	29/6/2012
	13.462,20

	24/7/2012
	15.000,00

	26/7/2012
	50.000,00

	31/7/2012
	11.846,89

	31/8/2012
	11.846,89

	28/9/2012
	11.846,89

	31/10/2012
	25.046,79

	30/11/2012
	11.584,59

	28/12/2012
	11.584,59

	31/1/2013
	11.743,82

	15/2/2013
	2.850,00

	28/2/2013
	11.743,82

	28/3/2013
	11.743,82

	18/4/2013
	2.563,28

	18/4/2013
	436,72

	30/8/2013
	2.850,00

	Total
	224.612,50

3.	O prazo final para a prestação de contas dos recursos captados deu-se em 29/1/2015.
4.	No âmbito deste Tribunal, foi promovida a citação das responsáveis para apresentarem alegações de defesa e/ou recolherem aos cofres públicos os recursos captados, cuja regular aplicação não restou demonstrada em razão da omissão na apresentação da prestação de contas.
5.	Embora notificadas de forma regular e válida, em plena conformidade com os normativos acerca da matéria, as responsáveis permaneceram silentes, o que caracteriza a revelia, nos termos do art. 12, § 3º, da Lei 8.443/1992, devendo-se, portanto, dar prosseguimento ao processo.
6.	Diante disso, a Secretaria de Controle Externo de Tomada de Contas Especial sugeriu o julgamento pela irregularidade das presentes contas e a condenação em débito pelo montante especificado acima, com aplicação da multa prevista no art. 57 da referida lei.
7.	Acolho o encaminhamento de mérito proposto pela unidade técnica, o qual foi endossado pelo douto Parquet e cujos fundamentos incorporo às minhas razões de decidir.
8.	De fato, não obstante as oportunidades que lhes foram conferidas pelo órgão concedente e por este Tribunal, a empresa Clarisse Baptista Produções Artísticas Ltda. e as Sras. Clarisse Baptista de Carvalho e Marineide da Silva Maia não apresentaram qualquer elemento que pudesse descaracterizar as irregularidades apontadas ou elidir a sua responsabilidade pela prática dessas irregularidades.
9.	Sendo assim, e ante a inexistência nos autos de elementos evidenciando a boa-fé na conduta das responsáveis, cabe, desde já, o julgamento das presentes contas pela irregularidade, com imputação de débito.
10.	Por fim, registro que, consoante análise empreendida pela Secretaria de Controle Externo de Tomada de Contas Especial, não há empecilhos para a aplicação de multa às responsáveis, haja vista a inocorrência da prescrição da pretensão punitiva deste Tribunal.
	Pelas razões expostas, VOTO no sentido de que seja adotado o acórdão que ora submeto à apreciação deste colegiado.
TCU, Sala das Sessões Ministro Luciano Brandão Alves de Souza, em 11 de fevereiro de 2020.
Ministro JOÃO AUGUSTO RIBEIRO NARDES 
Relator